臺灣高等法院民事判決　　　　　　 92年度重上更(二)字第155號
上　訴　人　甲　○
參　加　人　Ｔ○○
上　一　人
訴訟代理人　楊嘉珍
上二人共同
訴訟代理人　邱基祥律師
被 上 訴人　Ｆ○○
　　　　　　Ｒ○○
　　　　　　辰○○
　　　　　　辛○○
　　　　　　Ｍ○○（即楊文愷之承受訴訟人）
　　　　　　Ｖ○○
　　　　　　Ｗ○○
　　　　　　巳○○
　　　　　　戊○○
　　　　　　卯○○
　　　　　　癸○○
　　　　　　己○○
　　　　　　戌○○
　　　　　　Ｌ○○
　　　　　　宙○○
　　　　　　Ｚ○○
　　　　　　Ｊ○○
　　　　　　Ｋ○○（即楊金定之承受訴訟人）
　　　　　　Ｇ○○
　　　　　　Ｃ○○
　　　　　　Ｐ○○
　　　　　　Ｅ○○
　　　　　　玄○○
　　　　　　ｉ○○
　　　　　　宇○○
　　　　　　Ｎ○○
　　　　　　ｃ○○
　　　　　　Ｙ○○
　　　　　　ａ○○
　　　　　　ｆ○○
　　　　　　ｅ○○
　　　　　　ｄ○○
　　　　　　申○○
　　　　　　地○○
　　　　　　丁○○
　　　　　　寅○○
　　　　　　壬○○
　　　　　　黃○○
　　　　　　乙　○
　　　　　　ｊ○○
　　　　　　Ｈ○○
　　　　　　子○○
　　　　　　Ｄ○○
　　　　　　丙　○
　　　　　　Ｑ○○
　　　　　　Ｓ○○
　　　　　　Ｘ○○
　　　　　　ｂ○○
　　　　　　亥○○
　　　　　　天○○
　　　　　　Ｉ○○
　　　　　　Ｏ○○
　　　　　　酉○○
　　　　　　Ａ○○
　　　　　　Ｂ○○
　　　　　　丑○○
　　　　　　庚○○
　　　　　　Ｕ○○
　　　　　　ｈ○○
　　　　　　午○○
兼上62人共同
訴訟代理人　未○○
被 上 訴人　ｇ○○（即楊過萬之承受訴訟人）
訴訟代理人　林金鈴律師
上列當事人間請求確認派下權不存在事件，上訴人對於中華民國
87年11月18日臺灣士林地方法院86年度重訴字第180號第1審判決
提起上訴，經最高法院第2 次發回更審，本院於94年6月7日言詞
辯論終結，判決如下：
    主      文
上訴駁回。
第二審及發回前第三審訴訟費用由上訴人負擔。
參加訴訟費用由參加人負擔。
    事實及理由
一、本件被上訴人楊文愷、楊金定、楊過萬分別於民國 (下同）
    92年3月8日、同年3月7日、93年7月21日死亡，楊文愷之繼
    承人Ｍ○○，楊金定之繼承人Ｋ○○，楊過萬之繼承人ｇ○
    ○分別聲明承受訴訟，業據提出戶籍謄本、繼承系統表在卷
    可按（見本院1卷97－98、2卷182、183頁)，核無不合，應
    予准許。又被上訴人楊淑英更名為楊姝嫺，有戶籍謄本可憑
    （見本院1卷122頁）；另祭祀公業之繼承，依習慣係以享有
    派下權之男系子孫為限，出嫁女子之子孫不得為派下，但女
    子因其家無男子「兄弟」可承繼派下權，而招贅夫，或未招
    贅生有男子或收養男子者，該男子可為派下。本件被上訴人
    楊榮宗於88年3月21日死亡，享有派下權之男系子孫為其子
    ｈ○○、午○○，本院前更(一)審誤將楊榮宗之妻楊周惠美及
    女兒楊琇禎一併列為承受訴訟人，顯屬有誤，併予敘明。
二、上訴人及原審共同原告楊正順起訴主張：祭祀公業楊開倫 (
    下稱系爭公業) 係伊祖先楊軒（即楊振軒）之子孫楊建宗、
    楊建尚、楊建雲、楊建林、Ｊ○○五房集資購置土地所設立
    ，而以大陸來台楊氏之共同祖先楊開倫為享祀人，僅楊建宗
    等5房之後代始為其派下，被上訴人等人及原審共同被告楊
    正鋒、楊正治、楊守、楊國中、楊來、楊樹木、楊信俊、楊
    民勝、楊民村、楊明順、楊民貴、楊金桂（下稱楊正鋒等12
    人）並非楊建宗等5房之子孫，自無派下權。詎被上訴人及
    楊正鋒等12人竟主張其係楊開倫之子孫，對於系爭公業有派
    下權，侵害伊之權利等情，求為確認被上訴人及楊正鋒等12
    人對於祭祀公業楊開倫之派下權不存在之判決。（原審為上
    訴人及原審共同原告楊正順敗訴之判決，楊正順未聲明不服
    ，上訴人則僅就被上訴人部分提起上訴，未就楊正鋒等12人
    部分聲明不服，該部分已告確定）。並上訴聲明：(一)原判決
    除確定部分外廢棄。(二)右廢棄部分，確認被上訴人等對祭祀
    公業楊開倫之派下權不存在。
三、被上訴人則以：系爭公業係楊開倫之子孫集資設立，伊等均
    為楊開倫之後代，自為系爭公業之派下權，此觀祭祀公業稅
    款滯納事宜均由被上訴人全權處理，上訴人均袖手不管，84
    年間系爭公業經市地重劃後，農地變更之分配款亦交由被上
    訴人辰○○及已故楊世欽點收，且85年間派下員登記公告2
    個月期間（85年8 月間公告），上訴人均不否認被上訴人之
    派下權存在，迄至86年6 月間始提起本件訴訟自明。再祭祀
    公業享祀人楊開倫之祭祖均由兩造八大房共同輪流主辦，祭
    祀公業之相關事宜亦均由兩造共同參與決定，上訴人及參加
    人均不否認被上訴人係楊開倫之後代子孫等語，資為抗辯。
    並答辯聲明：上訴駁回。
四、按確認法律關係存在之訴，如被告主張其法律關係存在時，
    應由被告負舉證責任（最高法院42年台上字第1703號判例意
    旨參照），而祭祀公業屬派下員全體公同共有祀產之總稱，
    其派下資格之認定，應以該祭祀公業之設立人及享有該設立
    人派下權之繼承人為限，至享祀人僅係公業所祭祀之祖先，
    並非公業之所有權人，故凡非公業之設立人或享有該設立人
    派下權之繼承人，縱為享祀人之後裔，仍無派下權可言。因
    此祭祀公業派下權之取得，除祭祀公業之設立人及設立人之
    繼承人外，其他第三人不得享有派下權（見台灣民事習慣調
    查報告第739─741頁）。本件上訴人否認被上訴人對祭祀公
    業楊開倫之派下權存在，依上開說明，固應由被上訴人就其
    直系血緣之祖先曾共同出資參與設立祭祀公業楊開倫之事實，
    負舉證責任。惟查，祭祀公業在前清時代即多有設立者，日
    據時期依習慣承認其存續，至日本大正12年日本法律施行於
    臺灣起，即禁止新設（見臺灣民事習慣調查報告第707 頁）
    。本件兩造俱不爭執對造為祭祀公業楊開倫享祀人楊開倫所
    傳衍之子孫，而楊開倫乃清朝乾隆年間之人，關於祭祀公業
    楊開倫之正確設立時間及設立人，因年代久遠，並無相關原
    始書面資料可考，上訴人主張係由伊祖先楊振軒之子孫楊建
    宗、楊建尚、楊建雲、楊建林、Ｊ○○5 房集資購置土地，
    充作祀產，而於日據時期為因應土地辦理登記，經已過繼為
    鴻漢房下之烈富房子孫楊萬裕之遊說，而與被上訴人之祖先
    所設立之祭祀公業楊炳琛楊振仕一同登記為祭祀公業；被上
    訴人則主張係兩造祖先在清嘉慶年間共同出資置產所設立，
    雙方各執乙詞。倘若強令被上訴人就數百餘年前其祖先出資
    設立乙事負舉證責任，依其情形顯失公平，爰綜合全辯論意
    旨及調查證據所得為判斷。茲分述如下：
  (一)祭祀公業楊開倫所有坐落台北市○○區○○段4小段139號土
    地，於83年土地重劃前，分為西湖段3小段19號、碧湖段5小
    段178號及同小段198號等3筆土地；69年5月重測前，其地號
    為北勢湖投洲子小段44號、內湖段山腳小段266 號及內湖段
    洲子小段44─1 號，其中北勢湖洲子小段44號於重測時併入
    同小段44─2及44─3號2筆土地，該2筆土地係於67年自同小
    段44號土地分割所分出，再於重測時合併於原44號；同小段
    44─1 號土地因地目為道，於重劃時已經政府徵收，未載於
    重劃後之地籍謄本，故日據時代登記為祭祀公業楊開倫所有
    之坐落於芝蘭一堡北勢湖庄洲仔44番及芝蘭一堡內湖庄山腳
    266 番土地，在台灣光復後其地號變更為北勢湖段洲子小段
    44號及內湖段山腳小段266 號，且其中44番土地自日據時期
    明治35年、266番土地自大正2年起即登記該祭祀公業之管理
    人為楊萬裕，36年間辦理總登記時，土地所有權人誤載為楊
    開倫，至68年間始更正為祭祀公業楊開倫；而被上訴人之祖
    先所設立之祭祀公業楊振仕及楊炳琛所有坐落汐止過港134
    及185之2番土地係在大正11年間始辦理土地登記，管理人為
    楊客、楊諒、楊瑞三人等情，有土地登記簿謄本及日據時期
    土地登記簿、土地台帳謄本附原審卷(一)第179─198頁、卷(二)
    第60─63頁、卷(三)第66頁可按，堪信為真實。是祭祀公業楊
    振仕及楊炳琛所有土地既晚於祭祀公業楊開倫之後辦理登記
    ，足見上訴人主張因已過繼為鴻漢房下之烈富房子孫楊萬裕
    之遊說，始與祭祀公業楊炳琛楊振仕一同登記為祭祀公業云
    云，洵非可採。況日據時期實施土地總登記僅為就既有土地
    權利清查後所為登記，並非即可認定在土地總登記時方設立
    祭祀公業楊開倫。
  (二)上訴人依被上訴人辰○○之父楊國裕所編「楊氏族譜」（原
    審卷(二)第64─69頁）中，有關「祭祀公業楊開倫沿革」、「
    汐止過港世系記略」以及「祖先移住台灣世系記略」之記載
    ，主張被上訴人之祖先來台後即在汐止墾居，並未參與祭祀
    公業楊開倫之設立及出資云云；微論被上訴人否認上開族譜
    內容為真正，且依其記載：「第三房謫孫（即宗琛或炳琛公
    ）振圭公於清乾隆年間與振仕公相偕攜眷來台，卜居於台灣
    水返鄉（即現在之汐止鎮）過港211 番地．．」、「又開倫
    公之長房謫孫振軒公亦於清乾隆年間攜眷來台，卜居於台灣
    北部台北廳芝蘭一堡新族里內湖264 番地（即現在之內湖鄉
    ）．」、「三十二世祖宗琛公（或稱炳琛、秉琛）於乾隆年
    間率子振圭及振仕．．移居台灣省台北縣汐止鎮．．乾隆20
    年人來台後定居．．．．峰仔寺社．．」、「三十二世祖宗
    琛公（或稱炳琛、秉琛）於乾隆年間帶振圭及振仕（無傳）
    來台就住在過港水返腳街鄉長厝土名過港211番地」、「三
    十二世祖：炳琛或宗琛與三十三世祖叔姪一起來台（乾隆40
    年左右）」等語；關於兩造祖先來台之時間、定居地及祭祀
    公業楊開倫之出資置產均有所矛盾，以此族譜係於73年間始
    由後人楊國裕追記，事實脫誤，在所難免，自難依上開記載
    逕行採認被上訴人之祖先未參與祭祀公業楊開倫之設立。又
    被上訴人之祖先若未參與祭祀公業楊開倫之設立，上開祭祀
    公業楊開倫沿革實無將被上訴人房祖先來台墾居經過一同列
    入記述之必要，且在總結強調：「如上列開倫公派下振圭公
    振軒公來台所傳派下子孫為加強子孫之遵祖敬宗，使其源遠
    流長，鞏固宗族之力量而利祭祀業務，由派下員楊國裕於民
    國68年假汐止鎮召開派下員會議決議舉辦公業派下公告登記
    申領證明以資符合法定而利業務」，後附之派下員名冊 (見
    本院重上更(一)字25號卷(一)142─148頁）亦列被上訴人Ｒ○○
    、Ｆ○○、楊世欽、Ｙ○○等人為派下。是則，上開楊國裕
    所編「楊氏族譜」縱為可採，亦堪認被上訴人之祖先參與祭
    祀公業楊開倫之設立屬實。
  (三)又被上訴人辯稱祭祀公業楊開倫向來由包括被上訴人在內之
    8 大房輪流主辦祭祀，為上訴人所不否認，上訴人在原審並
    到庭陳稱：我小時候聽我祖父楊交說，我們在內湖有3 甲地
    ，汐止有15甲，二邊地合起來組一個公業，出租收取租金．
    ．是日據時代就已將汐止地及內湖地合起來組公業，那是約
    60年前之事，由8房輪流辦「吃租」，就是每年冬至由8房輪
    流召集派下子孫聚會．．等語（見原審卷(二)第7、8頁），自
    堪信為實在。上訴人嗣雖指稱因楊炳琛及楊振仕祭祀公業設
    立人乃鴻興公與鴻漢公，而其所傳子孫有8 大房，其派下及
    祭祀事宜一直以來即以8大房稱之，故所謂8大房，僅指楊炳
    琛及楊振仕祭祀公業之房份而言，非關祭祀公業楊開倫房份
    ，祭祀公業楊開倫有8 大房之稱謂，乃二祭祀公業合辦祭祀
    ，沿用該稱謂而已云云，然與其上開自陳之事實不相符合，
    且不論祭祀公業房份究有若干，被上訴人等人所屬房份參與
    祭祀公業楊開倫輪流祭祀，乃不爭之事實，倘若被上訴人之
    祖先未參與設立祭祀公業楊開倫，被上訴人等人所屬房份，
    實無可能參與輪流祭祀。再者，祭祀公業楊開倫在日據時代
    明治35年及大正2 年間辦理系爭內湖土地登記時，其管理人
    為楊萬裕，而楊萬裕早已過繼於鴻漢公房下之烈富公房，非
    屬上訴人祖先之事實，亦為上訴人所不爭執，且有前開土地
    登記簿謄本之記載可據。按有派下之祭祀公業，通常以選任
    派下擔任管理人為原則，於例外情形，亦可選任派下以外之
    人（見臺灣民事習慣調查報告第733頁）；楊萬裕既已過繼
    被上訴人祖先烈富公房，而非楊振軒派下楊建宗、楊建尚、
    楊建雲、楊建林、Ｊ○○所傳子孫，上訴人既不能說明有何
    須由並非派下之人擔任管理人之例外情形，衡情實無由其訴
    指稱並非派下之楊萬裕擔任祭祀公業楊開倫管理人之理。況
    公業所有內湖土地於38年間由被上訴人房楊國裕出面代理與
    佃農訂立耕地租約，有私有耕地租約、台北縣私有土地地籍
    等則變更375 租約更正記載表、台北市私有耕地租約變更登
    記（標示變更）記載表可憑 (見最高法院90年台上字第0222
    3 號卷第158─160頁）；並由被上訴人房處理有關繳納地價
    稅及受領政府單位、法院之公文事宜，且一向由居住汐止及
    台北等地8 大房代表共同開會討論祭祀公業楊開倫之重要事
    項等情，有台北縣稅捐稽徵處代收移送法院滯納稅款及財務
    鍰繳款書、以被上訴人辰○○為祭祀公業楊開倫收件人（或
    聯絡人、或管理人、或受取人）之台灣士林地方法院公文封
    、台北市土地重測大隊公文封、台灣士林地方法院提存所88
    年7月15日存字第845號通知、87年度存字第2051號提存通
    知書、及祭祀公業楊開倫派下員之開會通知、會議紀錄在卷
    可按（見本院重上更(一)字第25號卷(一)第66─76頁、175─177
    頁）。此外，被上訴人ｇ○○之被繼承人楊過萬前曾代表祭
    祀公業楊開倫對於該公業所有土地原承租佃農尤改良之家屬
    （許尤阿鳳）提出竊佔告訴，經臺灣士林地方法院檢察署檢
    察官為不起訴處分，其理由亦認定系爭內湖土地為祭祀公業
    楊開倫派下子孫公同共有，楊過萬為其中烈忠派下員，有臺
    灣士林地方法院檢察署90年度偵字第10829 號不起訴處分書
    可按 (見本院重上更(一)字第25號卷(一)第172、173頁）；甚且
    85年祭祀公業楊開倫向台北內湖區公所申請核發派下證明時
    ，原審共同原告楊正順及參加人Ｔ○○均切結簽認被上訴人
    等為派下員，有切結書附原審卷(一)第261、262頁可按，並經
    楊正順在本院證明無誤。
  (四)再祭祀公業楊開倫係由包括被上訴人在內之8 大房輪流主辦
    祭祀，該8 大房係指(1)烈秋公房(2)烈桃公房(3)烈富公房(4)烈
    忠公房(5)烈益公房(6)烈寶公房(7)烈治公房(8)烈春公房，有祭
    祀公業楊開倫章程、房長會議紀錄、籌辦派下員名冊經費繳
    款收據、及祭祀公業楊開倫「公印」8大房房長認印書在卷
    可參（見本院重上更(二)2卷84、85、96、97、100─104、107
    ─114、154─156頁），茲就被上訴人分屬8大房中之那1房
    子孫分述如下：(4)「烈忠」房部分為：被上訴人辰○○、辛
    ○○、戊○○（以上3人父為楊國裕）、卯○○（父楊清連
    ）、戌○○、ｇ○○（父楊過萬）、巳○○（父楊國成）、
    Ｖ○○、Ｗ○○（以上2人父為楊文華）、Ｍ○○（父楊文
    愷）、己○○、癸○○（以上2人父楊三任）、Ｚ○○（父
    楊同）、ｈ○○、午○○（以上2人父為楊榮宗）、子○○
    、Ｄ○○、Ｑ○○（以上3人父楊添全）、Ｊ○○（父楊紅
    英），宙○○（父楊乞），有繼承系統表及戶籍謄本附卷可
    稽（見本院重上更(二)1卷149頁，原審1卷206、207、209 、
    211頁，原審2卷207之1、之2，本院重上1卷177、179頁，重
    上更(一)2卷171頁，重上更(一)3卷9、11、14、15頁，重上更(二)
    2卷97、182頁戶籍謄本）；(5)「烈益」房部分為：被上訴人
    Ｆ○○（父楊天送）、Ｇ○○（父楊金富）、Ｃ○○、Ｐ○
    ○（以上2人父為楊首春）、Ｅ○○（招贅，父楊嘉慶）、
    玄○○、ｉ○○、宇○○（以上3人父為楊蔡榮）、丙○（
    父楊豆）、Ｋ○○（養父楊金定）、Ｓ○○（父楊世欽），
    有繼承系統表及戶籍謄本可按（見本院重上更(二)1卷149、
    209、98、212頁，同上3卷43、97、99頁）；(6)「烈寶」房
    部分：Ｙ○○（父楊朱問）、Ｎ○○、Ｏ○○（以上2人父
    為楊新進），有繼承系統表可參；(7)「烈治」房部分為：被
    上訴人Ｘ○○、Ｒ○○（父均為楊德治）、Ｈ○○（養女，
    父楊雲輕），有繼承系統表及戶籍謄本可按（見本院重上更
    (二)1卷149、205頁）；(8)「烈春」房部分：被上訴人地○○
    、寅○○（住台北市○○街，以上2人父楊山虎）、申○○
    （父楊此）、亥○○、天○○、Ｉ○○（其3人之父親均為
    住桃園縣中壢市之寅○○）、壬○○（父楊萬發）、ｊ○○
    （原名楊淑英，養父楊啟奏）、乙○（父楊生）、ｃ○○、
    ａ○○、ｆ○○、ｂ○○、ｅ○○、ｄ○○（以上6人父為
    楊定國），丑○○、庚○○、Ｕ○○（以上3人父為楊桐）
    、酉○○、未○○（以上2人父為楊再成）、楊明忠、Ｂ○
    ○（以上2人父為楊華），楊梯田（父為楊得），有繼承系
    統表及戶籍謄本可參（見本院重上更(二)1卷149頁及原審1卷
    213─217頁，本院重上4卷98、99、152、154頁，本院重上
    更(二)1卷122頁），綜此，被上訴人就其等之祖先參與設立祭
    祀公業楊開倫，其等均為派下，應已盡舉證之能事，堪予採
    信。
五、上訴人雖主張：祭祀公業楊開倫所有系爭內湖土地係伊祖先
    Ｊ○○、楊交、楊潭兄弟或楊振軒之子孫楊建宗、楊建尚、
    楊建雲、楊建林、Ｊ○○五房 (實則Ｊ○○為侄，並非楊建
    宗等之兄弟）集資購置，添丁公 (即Ｊ○○）於清光緒4 年
    出田地，其中最大者位於北勢湖洲仔庄馬路埤頂港仔底，
    而祭祀公業楊開倫土地係坐落於北勢湖洲仔與山腳之交接處
    附近，依光緒台北堡莊示意圖、台灣堡圖、地籍圖接合圖、
    內湖區行政區域圖、七星水利會灌溉區域圖、台北市路街史
    、台北市區里界說、台北市志、土地台帳登記簿謄本、台北
    市都市發展歷史地圖集節錄影本、現今內湖區地圖及台北市
    電子地圖等所示，足證祭祀公業楊開倫土地位於耕約字所
    指之馬路埤上半部東側近處，且兩者最近處直線距離不超過
    100公尺，最遠處則為530公尺，若以馬路埤東側池緣計算，
    則其最遠處約220 公尺，祭祀公業楊開倫之土地於清代係在
    馬路埤頂位置，應可確認。至港仔底之土名，依當地另有港
    墘渡船頭之相關地標，應係位於該渡船頭之北方處，亦與祭
    祀公業楊開倫之土地相距甚近，故祭祀公業楊開倫之系爭內
    湖土地原係Ｊ○○等人所有，其後改作祭田祀祖云云，並提
    出「耕約字」、「給補墾佃批字」、「楊軒五房算約簿」
    為證（見本院重上更(一)字第25號1卷48─51頁，2卷147、148
    、123頁)。惟查：
  (一)依「耕約字」所載，Ｊ○○所出予楊不之田地乃指：「
    水田壹段四所」，即「北勢湖洲仔庄馬路埤頂港仔底田陸坵
    、頭乾埤田壹坵、新埤田貳坵、對面菜園壹坵」共有四處（
    見本院重上更(一)字第25號卷(一)48頁），而上訴人另提出之「
    給補墾佃批字」所載上訴人先祖楊軒向業主承佃之土地，則
    為：「．．陞科之埔地界內，址在芝蘭一堡內湖北勢湖洲仔
    牛埔社庄，其田坐落土名馬路埤墘」（見同上卷49頁），僅
    有一處而已，足證「耕約字」所指土地之面積及範圍均較
    「給補墾佃批字」所指土地之面積、範圍為大；且一名字為
    「北勢湖洲仔庄馬路埤頂港仔底」，另一名字則為「馬路埤
    墘」，亦不儘一致，尚難逕認二者土地為同一。且據「耕
    約字」中土地，係坐落於土名「馬路埤頂港仔底」，而上訴
    人於原審自稱「港仔底」係指基隆河邊之「渡船頭」，然依
    地籍圖（見本院重上字第67號卷(四)64頁，上證49之1 ）所示
    ，祭祀公業楊開倫之2筆土地（漆黃色部分）和基隆河差之
    千里，焉可能以基隆河邊之渡船頭當坐落界標？又「給補墾
    佃字」中之第1 筆土地坐落土名「馬路埤墘」：墘字即邊之
    意，則此筆土地應係緊臨馬路埤旁邊；第2 筆土地坐落土名
    「公厝後埤頭」，上訴人稱「公厝」即為山腳264 番地（地
    籍圖中以紅線框示），故其所謂「公厝後埤頭」應指公厝（
    山腳264 番地）後方之馬路埤頭（圖中漆藍色並有註馬路埤
    ），則依該地籍圖觀之，祭祀公業楊開倫之2 筆土地，其坐
    落之位置，與上訴人所描述並不相符。再第3 筆土地坐落「
    公厝地周圍」，上訴人指稱係為山腳264公厝地旁邊之266番
    地，惟第1筆是坐落「馬路埤墘」，而第2筆地係坐落「公厝
    後埤頭」，無疑是近公厝又靠近馬路埤，此第3筆又是坐落
    在「公厝地周圍」，則其所指之公厝，應係同為2筆土地所
    示緊鄰馬路埤之公厝。由此足見，第3筆土地，絕非在遠離
    馬路埤之山腳266番地。
  (二)另查，「給補墾佃字」之土地係位在北勢湖庄土名「洲仔」
    ，而楊開倫祭祀公業4分之3土地係在內湖庄土名「山腳」。
    二土地不同地名，為不相干之土地，茲分述如下：
  (1)上訴人提出之「光緒時期台北地區相關地名及其隸屬關係一
    覽表」（見本院88年重上字第67號4卷32頁，上證33）中，
    明載清光緒時代土名「洲仔」係屬北勢湖庄。而土名「山腳
    」係為內湖庄所屬。楊開倫祭祀公業位在「山腳」為4分之3
    土地，與位在「洲仔」境內之「給補墾佃字」中土地並不相
    干。
  (2)「各區區理封域、地名由來」（見同上重上字4卷，上證37
    ）第152頁及台灣堡圖集中第28頁（見同上重上字2卷209 頁
    ，被上證4）兩份文件中載明，內湖庄包括有山腳、港墘等
    地。可證上訴人提出之光緒台北堡莊示意圖之投影片比對現
    代內湖區地圖（見同上重上字4卷41頁，上證36）之結果並
    不正確。
  (3)「七星農會水利灌溉區域圖投影片比對現行內湖區域地圖」
    （見同上重上字4卷50頁，上證40之1），由其對照圖中可發
    現上張投影片圖中之港墘和洲仔都大舉東移，而和下張內湖
    區域地圖中之港墘和洲仔完全不吻合。
  (4)「台灣堡圖投影片與內湖區地圖」比對圖（見同上重上字4
    卷60頁，上證46），雖該投影片圖，上訴人是以台灣堡圖，
    但實際僅是上訴人取光緒台北堡莊示意圖中之北士湖莊界線
    ，透過台灣堡圖之投影片而來比對內湖區地圖而已。此觀之
    圖中北勢湖庄之庄界線（黃色部分）和「光緒台北堡示意圖
    」之比對圖中是相同之錯誤，就此比對之求證，當然也非正
    確。
  (5)依台灣堡圖（見同上重上字4卷90頁，被上證12）可證「洲
    仔」係在北十湖庄境內之「基隆河道區流三面環繞即成『Ｕ
    字』型之三角地貌處（漆橘紅色）？此正吻合「洲仔」，今
    洲仔里，昔稱洲仔，係為「基隆河道區流三面環繞」之土地
    。
  (6)再以台灣堡圖投影片與內湖區街道圖（見同上重上字4卷91
    頁，被上證12之1）比對，可確認現今內湖高工西側之楊開
    倫祭祀公業「山腳」266番地，係在內湖庄內，確非屬北勢
    湖庄「洲仔」。以「七星農會水利灌溉區域圖」（見同上重
    上字4卷93頁，被上證14）之投影片與內湖地區地圖（見同
    上卷94頁，被上證14之1）)加以比對，也可證楊開倫祭祀公
    業山腳266番地確實位在內湖庄之「港墘里」內，並非如上
    訴人所指係在洲仔境內。
  (三)綜上，上訴人所提「耕約字」」、「給補墾佃批字」，充
    其量僅可認其上所記載之土地與祭祀公業楊開倫所有土地位
    置相近，而土地位置相近者，並非即為同一人所有同一土地
    ，尚不足以證明「耕約字」所指添丁公所出之土地，以
    及「給補墾佃字」所指揚軒派下向業主付租取得小租權之土
    地，即係祭祀公業楊開倫之土地。
六、又，縱認依前開地籍圖、接合圖等資料所示，祭祀公業楊開
    倫現今所有系爭內湖土地位置，與「耕約字」、「給補墾
    佃批字」所指土地相同，惟清光緒4年所立「耕約字」，
    僅係由Ｊ○○代表將土地出租予楊不。清光緒10年書立之「
    給補墾佃批字」則記載：「佃人楊軒（即楊振軒）開闢水田
    仍照庄例逐年配納大租，．．．．佃人楊振軒派下楊建宗、
    尚、雲、林、侄添丁（添丁為侄，實則為五人，上訴人誤為
    五房）等出禮銀陸大元付業主收訖．。批明墾內配納大租玖
    斗伍升，先年帶納何石龍柒斗伍升，現補給納何士蘭貳斗，
    聲明再悅．．」等語；足證該田地從振軒公甚至更早之年代
    即有租耕之事實，至清光緒10年又由添丁公等人代表楊振軒
    派下出面與業主立約，且既仍記載為佃人楊振軒，而Ｊ○○
    僅係代表楊振軒派下出面與業主立約者之其中一人，自不能
    逕認上訴人主張田地係Ｊ○○、楊交、楊潭兄弟所有家產，
    或由楊軒公派下楊建宗、尚、雲、林及其侄Ｊ○○購得小租
    權云云，為可採。再者，「耕約字」係清光緒4年間所立
    ，「給補墾佃批字」則係楊建宗、尚、雲、林及添丁五人於
    清光緒10年間所立，如田地於光緒4年即為Ｊ○○、楊交、
    楊潭兄弟所有之家產，應能自行出，添丁公嗣後於清光緒
    10年所立補墾佃批字，當不致仍僅係代表楊振軒派下出面立
    約，堪認「耕約字」應僅係Ｊ○○於清光緒4年間代表楊
    振軒派下出田地而已，尤不能認定耕約字、補墾佃批字
    所指土地即為Ｊ○○兄弟或楊軒公派下楊建宗、尚、雲、林
    及其侄Ｊ○○五人所有家產。是則，上訴人及參加人主張Ｊ
    ○○、楊交、楊潭兄弟，或楊軒派下楊建宗、尚、雲、林及
    其侄Ｊ○○5 人以其所有之家產即「耕約字」、「給補墾
    佃字」所指之土地設立祭祀公業楊開倫等情，尚屬無據。
七、上訴人另提出之「楊軒五房算約簿」（見本院重上更(一)字1
    卷50頁）固記載：「佃人建不叔」「佃人建尚叔」繳交佃租
    給侄子添丁做為祖公會之基金，惟並無證據證明此所謂之「
    祖公會」即為本件祭祀公業楊開倫。況查，在前清光緒10年
    「給補墾佃批字」中，建尚叔和侄子添丁等5人共備銀元向
    業主何士蘭承租土地，何以清光緒22年所立之「楊軒五房算
    約簿」，建尚叔卻成為其侄Ｊ○○之小租？又Ｊ○○在「給
    補墾佃批字」中始和建尚等4位叔父為代表向何士蘭地主訂
    立契約，惟Ｊ○○何以早在清光緒4年即有土地租予楊不，
    而以一人名義訂立「耕約字」？是則，「楊軒五房算約簿
    」中所謂之祖公會，應係指楊軒祖公會基金而言，否則，設
    若被上訴人之祖先從未參與祭祀公業楊開倫之設立及出資，
    Ｊ○○等人實無以相差其七代從未來台之兩造共同祖先開倫
    公為享祀人之必要。因此，上開「楊軒五房算約簿」，亦不
    足為祭祀公業楊開倫係上訴人祖先出資設立，與被上訴人祖
    先無關之證明。
八、又查，縱認「耕約字」及「給補墾佃批字」所指土地係上
    訴人及參加人祖先Ｊ○○、楊交、楊潭兄弟或楊軒派下楊建
    宗、尚、雲、林及其侄Ｊ○○五人所有家產。惟按祭祀公業
    大體可分為鬮分字祭祀公業與合約字祭祀公業，前者係指於
    分割遺產之際，抽出遺產一部分，以祭祀其最近共同始祖所
    設立。有在享祀人生前設立，亦有在享祀人死後設立；後者
    係指早已分財異居之子孫，為祭祀其共同始祖，醵資金錢，
    或提出共有之財產為基礎而設立。若由最近之近親子孫設立
    ，則多屬兄弟房或由祖父推出之各房出資設立。由遠親組織
    者，從享祀人之各房再逐代分出現有子孫，各房醵出之金額
    ，乃循其系統，以直接房數與逐代分出之房數相乘為分母，
    而以一為分子，各房按此比例，決定其應分擔之金額。合約
    字與鬮分字祭祀公業比較，合約字祭祀公業之享祀人為遠代
    之祖先，有溯至十餘代以前之太祖者（見臺灣民事習慣報告
    第715、718、719 頁）。以上訴人主張祭祀公業楊開倫係添
    丁公時期設立，而享祀人為開倫公，為其數代前之祖先，並
    非最近共同始祖，性質上應屬合約字祭祀公業。依上開說明
    ，祭祀公業楊開倫應為開倫公之子孫為祭祀其共同始祖開倫
    公，醵資金錢，或提出共有之財產為基礎而設立。因此，亦
    不能以祭祀公業楊開倫之土地原為Ｊ○○、楊交、楊潭兄弟
    所有之家產，即認係Ｊ○○等兄弟或楊建宗等5 人所設立，
    而非開倫公之子孫醵資共同設立。再者，開倫公之子孫雖散
    居內湖、汐止二地，惟二地相隔不遠，往來應為頻繁，二處
    子孫共同醵資設立祭祀公業楊開倫，其等共同祖先楊開倫為
    享祀人，應堪認定。
九、況查，依本院重上更(一)2卷115頁之合約字記載，楊炳琛及楊
    振仕祭祀公業應係清嘉慶10年由楊鴻興、楊鴻漢等人在汐止
    設立，此亦為上訴人所是認，楊炳琛及楊振仕祭祀公業享祀
    人為楊炳琛及楊振仕，而楊炳琛為楊開倫之子，楊振仕則為
    楊炳琛之子，楊鴻興、楊鴻漢則為楊振仕之侄。以楊炳琛及
    楊振仕祭祀公業設立在清嘉慶年間，享祀人為楊炳琛及楊振
    仕，若謂祭祀公業楊開倫係如上訴人所指至日據時期設立，
    其享祀人竟為更早之祖先楊開倫，實違反常情，自堪認祭祀
    公業楊開倫設立時期至少應不會晚於楊炳琛及楊振仕祭祀公
    業。又上訴人所提出之「祭祀公業楊開倫之沿革」中第二點
    明載「開倫公所遺產業，於日據時期實施土地總登記，．
    ．．乃經族內尊長議定留置產業登記為祭祀公業楊開倫名義
    ，此為本公業土地之由來。」，亦載明係就開倫公所遺產業
    ，辦理總登記為祭祀公業楊開倫名義，而非其他祖先所遺產
    業，尤足證明祭祀公業楊開倫在日據時期以前早即設立。
十、至於上訴人另主張：被上訴人ｇ○○之被繼承人楊過萬之父
    楊乞食出生於明治23年（西元1890年），楊乞食之父楊六則
    早於明治16年過世，楊乞食於楊六過世後4 年始出生，依內
    政部台內民字第898627號函釋，楊過萬應無派下權云云。
    惟查，被上訴人楊過萬為其中烈忠派下一員，有烈忠房長辰
    ○○出具之證明書可證；本院重上更(一)2 卷第169─174頁戶
    籍謄本上亦記載楊乞食為楊六之三男，且楊六、楊氏愛、楊
    乞食慣居於211番地即現今汐止鎮鄉長厝投過港小段211號土
    地，楊過萬並擁有土地所有權應有部分，有土地登記簿謄本
    可按 (本院重上更(一)2卷252、253頁)自堪信楊乞食為楊六之
    子，並有血統淵源。而戶籍謄本記載楊乞食之出生日期較楊
    六死亡後4年，此乃因日據初期台灣內部尚不安定，戶口申
    報錯誤所致，尚難據以推斷楊乞食非楊六所生，上訴人憑以
    主張被上訴人楊過萬無派下權，亦屬無據。
  十一綜上所述，上訴人主張：祭祀公業楊開倫乃上訴人之祖先Ｊ
    ○○等以所有土地設立，因應日據時期土地總登記，因已過
    繼於居於汐止之鴻漢房下之烈富房子孫楊萬裕之遊說，所辦
    理祭祀公業登記，被上訴人等均非設立人之派下云云，不可
    採信。被上訴人所辯：祭祀公業楊開倫係兩造之祖先為祭祀
    共同始祖開倫公而集資設立，被上訴人為設立人之子孫，自
    均為公業之派下等情，堪予採信。從而，上訴人請求確認被
    上訴人等對祭祀公業楊開倫之派下權不存在，非有理由。是
    則，原審為上訴人敗訴之判決，於法並無不合。上訴意旨指
    摘原判決不當，求予廢棄改判，為無理由，應予駁回。
  十二本件事證已臻明確，兩造其餘之陳述及提出之攻擊防禦方法
    ，經審酌後，認與判決結果不生影響，爰不一一審酌，附此
    敘明。
  十三據上論結，本件上訴為無理由，依民事訴訟法第449條第1項
    、第78條，判決如主文。
中　　華　　民　　國　　94　　年　　6 　　月　　21　　日
                  民事第四庭審判長法　官  張劍男
                                  法　官  彭昭芬
                                  法　官  蔡芳齡
正本係照原本作成。
如不服本判決，應於收受送達後20日內向本院提出上訴書狀，其
未表明上訴理由者，應於提出上訴後20日內向本院補提理由書狀
（均須按他造當事人之人數附繕本）上訴時應提出委任律師或具
有律師資格之人之委任狀；委任有律師資格者，另應附具律師資
格證書及釋明委任人與受任人有民事訴訟法第466條之一第一項
但書或第二項（詳附註）所定關係之釋明文書影本。
中　　華　　民　　國　　94　　年　　6 　　月　　28　　日
　　　　　　　　　　　　　　　　　書記官  蔡錦輝
附註：
民事訴訟法第四百六十六條之一（第一項、第二項）：
正本係照原本作成。
如不服本判決，應於收受送達後20日內向本院提出上訴書狀，其
未表明上訴理由者，應於提出上訴後20日內向本院補提理由書狀
（均須按他造當事人之人數附繕本）上訴時應提出委任律師或具
有律師資格之人之委任狀；委任有律師資格者，另應附具律師資
格證書及釋明委任人與受任人有民事訴訟法第466條之一第一項
但書或第二項（詳附註）所定關係之釋明文書影本。
